【裁判字號】    98,重上,58
【裁判日期】    990309
【裁判案由】    塗銷所有權移轉登記
【裁判全文】
臺灣高等法院臺南分院民事判決  98年度重上字第58號
上  訴  人
即  原  告  行政院農業委員會農糧署南區分署
法定代理人  丙○○
訴訟代理人  乙○○
            蔡將葳  律師
上  訴  人
即  被  告  己○○  即庚○碾米廠
            戊○○
共      同
訴訟代理人  黃錫耀  律師
            周中臣  律師
上  訴  人
即  被  告  丁○○
            甲○○
訴訟代理人  陳清朗  律師
複  代理人  洪仁杰  律師
            呂郁斌  律師
上列當事人間請求塗銷所有權移轉登記等事件，兩造對於中華民
國98年6 月2日及98年12月8日臺灣臺南地方法院第一審判決及其
補充判決（97年度重訴字第224 號），分別提起上訴，本院於99
年2月23日言詞辯論終結，判決如下：
    主  文
兩造上訴均駁回。
第二審訴訟費用由兩造各自負擔。
    事實及理由
一、按言詞辯論期日，當事人之一造不到場者，得依到場當事人
    之聲請，由其一造辯論而為判決，民事訴訟法第385條第1項
    前段定有明文。上訴人丁○○經合法通知無正當理由未到場
    ，核無民事訴訟法第386 條各款所列情形，爰准依上訴人行
    政院農業委員會農糧署南區分署（下稱農糧署南區分署）聲
    請，由其一造辯論而為判決，合先敘明。
二、上訴人農糧署南區分署主張：上訴人己○○、丁○○等人，
    應連帶給付伊「合格公糧980,792.8 公斤，及自民國（下同
    ）81年11月17日起至清償日止，按日以千分之1 計算合格公
    糧新期蓬穀之違約金，如均無實物時應以清償日政府核定當
    期計畫收購農民稻穀價格計算。本年合格公糧新期蓬穀計畫
    收購為每公斤23元，迄97年8 月20日止，其違約金為新臺幣
    （下同）79,013,183元，業經臺灣屏東地方法院81年度重訴
    字第44號、臺灣高等法院82年重上字第83號、85年度重上更
    (一)字第21號、及最高法院85年度臺上字第 814號等民事判決
    確定，並經伊聲請強制執行未獲全部清償，已獲原法院核發
    85南院鵬執當字第5901號債權憑證在案。詎上訴人己○○竟
    將所有如附表一(三)所示12筆土地，於96 年3月29日以買賣為
    原因，通謀虛偽移轉登記予上訴人戊○○名下；及將所有如
    附表一(二)所示7筆土地，於96年5月17日通謀虛偽設定擔保債
    權額 300萬元之抵押權予上訴人甲○○；另上訴人丁○○亦
    將所有如附表二編號3所示土地，先於96年5月17日通謀虛偽
    辦理擔保債權額50萬元之抵押權設定登記予上訴人甲○○，
    同日復為上訴人甲○○通謀虛偽設定權利價值 1萬元之地上
    權登記。則依民法第87 條第1項本文規定，各該所有權移轉
    登記契約、抵押權設定契約、及地上權設定契約均無效；苟
    認其等間之各該契約非通謀虛偽意思表示，亦因各該所有權
    移轉登記及抵押權、地上權設定登記，均足減損上訴人己○
    ○、丁○○之財產，已侵害伊之債權，而屬詐害債權行為，
    伊亦得依民法第244 條規定，訴請撤銷其等間之債權行為及
    物權行為，並請求塗銷相關物權登記，且伊於97年8月 27日
    提起本件民事訴訟，亦未逾行使撤銷訴權1 年之除斥期間。
    爰在原審提起本件訴訟，先位請求判決：「1.上訴人戊○○
    應將附表一(三)所示12筆土地，由臺南縣麻豆地政事務所於96
    年3月 29日以買賣為原因，所為所有權移轉登記予以塗銷。
    2.上訴人甲○○應將附表一(二)所示7 筆土地，由臺南縣歸仁
    地政事務所於96年5月17 日，以歸地字第057080號收件所為
    抵押權設定登記予以塗銷。3.上訴人甲○○應將附表二編號
    3所示土地，由臺南縣麻豆地政事務所於96年5月17日，以南
    麻字第040180號、040190號收件所為之抵押權、地上權設定
    登記予以塗銷。」及備位請求判決：「1.上訴人己○○、戊
    ○○間就附表一(三)所示12 筆土地，於96年3月20日以買賣為
    原因之債權行為，及96年3月 29日所為所有權移轉登記之物
    權行為應予撤銷。2.上訴人戊○○應將第 1項土地，由臺南
    縣麻豆地政事務所於96年3月29 日，以買賣為原因所為所有
    權移轉登記予以塗銷。3.上訴人己○○、甲○○間就附表一
    (二)所示7筆土地，於96年5月17日所為抵押權設定登記之債權
    及物權行為應予撤銷。4.上訴人甲○○應將第 3項土地，由
    臺南縣歸仁地政事務所於96年5月17 日，以歸地字第057080
    號收件所為抵押權設定登記予以塗銷。5.上訴人丁○○、甲
    ○○間就附表二編號3所示土地，於96年5月17日所為抵押權
    、地上權設定登記之債權及物權行為應予撤銷。6.上訴人甲
    ○○應將第5項土地，由臺南縣麻豆地政事務所於96年5月17
    日，以南麻字第040180號、040190號收件所為之抵押權、地
    上權設定登記予以塗銷。」原審僅就備位請求為伊勝訴之判
    決，另駁回伊先位之請求，伊則對先位請求敗訴部分提起上
    訴，及對上訴人己○○、丁○○、戊○○、甲○○之上訴，
    合併聲明求為判決：
    (一)原判決關於駁回上訴人農糧署南區分署先位請求部分廢棄
      。
    (二)上訴人戊○○應將附表一(三)所示12筆土地，由臺南縣麻豆
      地政事務所於96年3月29 日以買賣為原因，所為所有權移
      轉登記予以塗銷。
    (三)上訴人甲○○應將附表一(二)所示7 筆土地，由臺南縣歸仁
      地政事務所於96年5月17日，以歸地字第057080 號收件所
      為抵押權設定登記予以塗銷。
    (四)上訴人甲○○應將附表二編號3 所示土地，由臺南縣麻豆
      地政事務所於96年5月17日，以南麻字第040180號、04019
      0號收件，所為之抵押權、地上權設定登記予以塗銷。
    (五)上訴人己○○、丁○○、戊○○、甲○○之上訴駁回。
    (六)第一、二審訴訟費用均由上訴人己○○、丁○○、戊○○
      、甲○○負擔。
三、上訴人己○○、戊○○則以：上訴人戊○○於92年6 月18日
    ，確有代償上訴人己○○積欠上訴人農糧署南區分署之債務
    4,958,928元，該代償債務自92年7月18日起算至96年3 月26
    日止，以年利率12％計息共2,181,928元，總計代償本息7,1
    40,856元，則上訴人己○○將如附表一(三)所示12筆土地，用
    總價 5,017,490元以買賣為原因移轉登記予上訴人戊○○，
    與96年3月26日當時之市價5,578,000元，顯屬有相當對價之
    代物清償，對上訴人己○○之資力並無惡化，並非通謀虛偽
    買賣。且因上訴人農糧署南區分署對如附表一(三)所示12筆土
    地，所設定之擔保債權額僅為2,189,060元（原審誤為1,896
    ,310元），以96年3月26日當時之市價為5,578,000元，顯高
    於上訴人農糧署南區分署設定抵押權所擔保之債權額，其債
    權無受損害之虞，亦無詐害債權情事。況上訴人農糧署南區
    分署對於上訴人戊○○受讓時明知有損害債權情事，亦無民
    法第 87條、第244條規定之適用。另以如附表一(二)及附表二
    編號3 所示土地，為上訴人甲○○設定抵押借款、地上權，
    亦非基於通謀虛偽意思表示，且約定利息是否過高，亦與是
    否通謀虛偽意思表示無涉等語，資為抗辯。原審就上訴人農
    糧署南區分署備位請求為伊等敗訴之判決，伊等不服上訴，
    及對上訴人農糧署南區分署之上訴，合併聲明求為判決：
    (一)原判決不利上訴人己○○、戊○○部分廢棄。
    (二)上列廢棄部分，上訴人農糧署南區分署在第一審之訴駁回
      。
    (三)上訴人農糧署南區分署之上訴駁回。
    (四)第一、二審訴訟費用均由上訴人農糧署南區分署負擔。
四、上訴人丁○○未到庭為聲明或陳述，惟據伊在原審陳述及上
    訴具狀則以：上訴人農糧署南區分署於96年7 月，在原法院
    96年度訴字第944 號塗銷抵押權登記事件中提出答辯狀時，
    即已悉有系爭轉移、設定抵押及地上權之行為，則其於97年
    8 月27日提起本件訴訟，顯已逾除斥期間。且伊向上訴人甲
    ○○借款350萬元，實拿285萬元，用以清償向上訴人戊○○
    之借款4,958,928 元後，因尚有欠債，故上訴人己○○將如
    附表一(三)所示12筆土地過戶予上訴人戊○○以抵欠款，及伊
    將附表二編號3 所示土地，為上訴人甲○○設定抵押借款、
    地上權，均無通謀虛偽意思表示或詐害債權行為。又伊向上
    訴人甲○○借款時，已告知伊與上訴人農糧署南區分署間有
    龐大債務，上訴人辛○○仍同意設定第二順位抵押權，顯見
    上訴人甲○○為該設定行為時，亦明知伊與上訴人農糧署南
    區分署間有債務尚未清償之情事等語，資為抗辯。原審就上
    訴人農糧署南區分署備位請求為伊敗訴之判決，伊不服上訴
    ，並聲明求為判決：（至對上訴人農糧署南區分署之上訴，
    未以書狀或言詞為任何答辯聲明。）
    (一)原判決不利上訴人丁○○部分廢棄。
    (二)上列廢棄部分，上訴人農糧署南區分署在第一審之訴駁回
      。
    (三)第一、二審訴訟費用均由上訴人農糧署南區分署負擔。
五、上訴人甲○○則以：上訴人農糧署南區分署於96年8 月上旬
    ，查封系爭多筆土地，應已知上訴人己○○將如附表一(二)所
    示土地，及上訴人丁○○將如附表二編號3 所示土地，分別
    設定抵押權、地上權予伊，且依上訴人農糧署南區分署於刑
    事告訴狀，復自陳於原法院96年度訴字第944 號塗銷抵押權
    登記事件時，已悉上訴人己○○等恐有故意脫產行為，乃竟
    遲至97年8 月27日始提起本件訴訟，顯已逾行使撤銷訴權之
    除斥期間。又上訴人己○○、丁○○因向伊借款350 萬元，
    遂將系爭土地設定抵押權予伊，用以擔保債權之受償，自無
    通謀虛偽意思表示情事。又伊就系爭土地設定抵押權、地上
    權時均係有償行為，且系爭土地為上訴人農糧署南區分署設
    定第一順位抵押權擔保債權合計約為1,751,400 元，而系爭
    土地總價值顯逾擔保債權，亦無損害其他債權人債權之虞，
    況伊亦僅知系爭土地設有第一順位抵押權及該部分債權額，
    無從知悉上訴人己○○、丁○○等人尚積欠上訴人農糧署南
    區分署其他款項，自無從明知有損害債權之虞。尤以上訴人
    農糧署南區分署並未舉證證明伊有明知詐害債權情事。另系
    爭土地設定抵押權、地上權予伊，固生減少上訴人己○○、
    丁○○等人之積極財產，然因其等係將向伊所借得之款項，
    用以清償其他債權人戊○○之債務，而同時減少消極財產，
    本件設定抵押權、地上權行為，對上訴人己○○、丁○○等
    人之資力並無影響，亦無詐害債權情事等語，資為抗辯。原
    審就上訴人農糧署南區分署備位請求為伊敗訴之判決，伊不
    服上訴，及對上訴人農糧署南區分署之上訴，合併聲明求為
    判決：
    (一)原判決不利上訴人辛○○部分廢棄。
    (二)上列廢棄部分，上訴人農糧署南區分署在第一審之訴駁回
      。
    (三)上訴人農糧署南區分署之上訴駁回。
    (四)第一、二審訴訟費用均由上訴人農糧署南區分署負擔。
六、經查上訴人己○○、丁○○等應連帶給付上訴人農糧署南區
    分署合格公糧新期稻穀980,792.8公斤，及迄97年8月20日止
    應給付之違約金79,013,183元，全案已民事判決確定在案，
    並經上訴人農糧署南區分署聲請強制執行未獲全部清償，已
    取得債權憑證。又上訴人己○○於96年3 月29日以「買賣」
    為登記原因，將其所有如附表一(三)所示12筆土地所有權登記
    予上訴人戊○○名下，該12筆土地96年公告現值總額為5,20
    3,610元，經癸○不動產估價師事務所估價於96年3月26日總
    價值為5,578,000元，97年11月20日之總價值為5,299,000元
    。又上訴人丁○○於96年5月17日，將其所有如附表二編號3
    所示土地，辦理擔保債權額50萬元之抵押權設定登記予上訴
    人甲○○，同日又為上訴人甲○○設定權利價值1 萬元之地
    上權登記。另上訴人己○○亦於96年5 月17日將其所有如附
    表一(二)所示7筆土地，設定擔保債權額300萬元之抵押權予上
    訴人甲○○。上訴人戊○○則於96年6 月18日代償上訴人己
    ○○與上訴人農糧署南區分署間之債務4,958,928 元等事實
    。既為兩造所不爭執，並有上訴人己○○賣予上訴人戊○○
    之土地清冊、附表一(三)所示12筆土地之土地謄本、上訴人己
    ○○設定抵押權予上訴人甲○○之土地清冊、上訴人丁○○
    設定抵押權及地上權予上訴人甲○○之土地清冊、附表一(二)
    所示7筆土地及附表二編號3所示土地之土地謄本、臺灣屏東
    地方法院民事執行處強制執行金額計算書分配表、癸○不動
    產事務所估價報告書、附表一(三)所示12筆土地辦理買賣所有
    權移轉登記之所有登記資料、附表二編號3 所示土地辦理抵
    押權及地上權設定登記之所有登記資料、高雄市第三信用合
    作社支票號碼壬○○○○○○○○○，面額350 萬元之兌現資料暨「超
    額現金交易確認紀錄單」、戶名戊○○帳戶之92年6 月18日
    取款條、及自92年3月18日至92年6月18日之收支明細表等件
    ，附於原審卷足稽，自堪信實。惟上訴人農糧署南區分署主
    張如附表一(三)所示12筆土地之所有權移轉登記、附表一(二)所
    示7筆土地之抵押權設定登記、附表二編號3所示土地之抵押
    權及地上權設定登記，均屬通謀虛偽意思表示應無效，伊得
    先位請求塗銷各該物權設定登記；又苟認非屬通謀虛偽意思
    表示而無效，亦因各該土地所有權移轉登記、抵押權及地上
    權設定登記之債權及物權行為，已害及伊之債權，伊亦得備
    位請求撤銷各該所有權移轉登記及設定登記之債權及物權行
    為，並塗銷各該物權登記各情，既為上訴人己○○、戊○○
    、丁○○及甲○○所否認，並以上揭情詞置辯。是本件所應
    審究者，厥為上訴人己○○、丁○○、戊○○、辛○○間，
    就如附表一(二)、(三)及附表二編號3 所示土地，所為所有權移
    轉登記及抵押權、地上權設定登記行為，是否屬通謀虛偽意
    思表示而無效？如非屬通謀虛偽意思表示而無效，是否屬詐
    害債權行為？上訴人農糧署南區分署得否依民法第244 條撤
    銷各該債權及物權行為？上訴人戊○○、甲○○是否為知其
    情事之受益人？及上訴人農糧署南區分署撤銷詐害債權行為
    ，是否已逾民法第245條所規定1年之除斥期間？各等情。
七、上訴人農糧署南區分署不得依通謀虛偽意思表示無效之法律
    關係，先位請求塗銷如附表一(三)所示12筆土地之所有權移轉
    登記、附表一(二)所示7 筆土地之抵押權設定登記、附表二編
    號3所示土地之抵押權及地上權設定登記：
    (一)按民法第87條第1 項所謂通謀虛偽意思表示，乃指表意人
      與相對人互相故意為非真意之表示而言，故相對人不僅須
      知表意人非真意，並須就表意人非真意之表示相與為非真
      意之合意，始為相當，若僅一方無欲為其意思表示所拘束
      之意，而表示與真意不符之意思者，尚不能指為通謀而為
      虛偽意思表示，在贈與或買賣契約，亦不能僅因契約當事
      人間有特殊親誼關係或價金之交付不實，即謂該贈與或買
      賣係通謀虛偽成立；又第三人主張表意人與相對人通謀而
      為虛偽意思表示者，該第三人應負舉證之責；原告於其所
      主張之起訴原因，不能為相當之證明，而被告就其抗辯事
      實，已有相當之反證者，當然應駁回原告之請求。最高法
      院迭著有86年度台上字第3865號裁判、48年台上字第29號
      、20年上字第2466號判例足參。本件上訴人農糧署南區分
      署主張上訴人己○○、丁○○、戊○○、甲○○間，就附
      表一(三)12筆及附表一(二)7筆、附表二編號3所示土地之買賣
      並移轉所有權登記、設定抵押權及地上權等行為，係基於
      通謀虛偽意思表示所為而無效，自應由其負舉證之責任。
    (二)上訴人農糧署南區分署固以上訴人戊○○係上訴人己○○
      兄長之子為由，質疑上訴人己○○以買賣為原因，移轉登
      記附表一(三)所示12筆土地予上訴人戊○○之真正。然查上
      訴人戊○○於92年6月18日，匯款4,958,928元予上訴人農
      糧署南區分署，用以代償上訴人己○○與上訴人農糧署南
      區分署間之債務等情，既有彰化銀行92年6 月18日之匯款
      回條聯、行政院農委會南區糧食管理處屏東辦事處之收入
      款項通知單1紙，及戶名戊○○帳戶之92年6月18日取款條
      、暨自92年3 月18日至92年6月18日止之收支明細表各1份
      在卷足稽（見原審重訴卷第129至131頁），足徵上訴人己
      ○○與上訴人農糧署南區分署間之4,958,928 元債務部分
      ，確係上訴人戊○○所代償，已非無據。次查如附表一(三)
      所示12筆土地96年公告現值總額為5,203,610 元，經癸○
      不動產事務所估價96年3月26日總價值為5,578,000元，97
      年11月20日總價值為5,299,000 元，固與上訴人己○○、
      戊○○間，於96年3月29日以「96年3月20日之買賣總價金
      5,017,490 元」為所有權移轉登記時之約定售價超過20餘
      萬元；然依上訴人戊○○於92年6 月18日，代償上訴人己
      ○○與前糧食局屏東管理處間債務金額4,958,928 元，加
      計按年利率12%計算之利息，自代償日92年6月18日起至96
      年3月26日登記日止共44個月，利息為2,181,928元，上訴
      人己○○應償還上訴人戊○○代償債務總計已達7,140,85
      6元（本金＋利息＝7,140,856元），且不動產買賣價格之
      高低，因買賣雙方對標的或現款之需求程度，本即有起伏
      落差，上訴人己○○既因有償還上訴人戊○○代償其積欠
      上訴人農糧署南區分署之債務而有資金需求，且隨償還時
      間之延宕，所應負擔之利息愈重，加以不動產交易市場價
      格復有漲跌波動，自難執約定價格低於公告現值一事，遽
      認約定價金與市價顯不相當，上訴人己○○、戊○○間所
      為之移轉如附表一(三)所示12筆土地所有權，為通謀虛偽意
      思表示。況上訴人己○○移轉該12筆土地予上訴人戊○○
      ，係因上訴人戊○○確有代償上訴人己○○之債務4,958,
      928 元，用以抵償應償還上訴人戊○○之債務，仍為有對
      價之所有權移轉登記，其非通謀虛偽意思表示益明。上訴
      人農糧署南區分署徒以上訴人己○○、戊○○間有親戚關
      係，任指附表一(三)所示12筆土地所有權移轉登記，係出於
      通謀而為之虛偽意思表示，顯無足取。
    (三)上訴人農糧署南區分署雖又以上訴人己○○應償還上訴人
      戊○○之債務，既已因移轉如附表一(三)所示12筆土地所有
      權而抵償完畢，上訴人己○○、丁○○又何需向上訴人甲
      ○○借款，用以償還上訴人戊○○為由，質疑系爭之移轉
      土地所有權係屬通謀虛偽意思表示云云。然查自上訴人戊
      ○○於92年6月18日代償迄96年3月29日抵償日止，上訴人
      己○○應償還上訴人戊○○之本息合計7,140,856 元，此
      外尚需負責清償第一順位抵押權金額2,189,060 元，準此
      上訴人己○○尚積欠上訴人戊○○4,312,426元（7,140,8
      56－5,017,490＋2,189,060＝ 4,312,426），足認上訴人
      己○○、丁○○與上訴人戊○○間之債務，顯然尚未清償
      完畢無疑。是上訴人己○○、丁○○所辯於96年5 月17日
      ，向上訴人甲○○借款350 萬元，用以償還積欠上訴人戊
      ○○之部分債務乙節，要與常理無違。上訴人農糧署南區
      分署執此主張其間之債權係通謀虛偽行為，亦非可取。此
      外上訴人農糧署南區分署，復未舉出其他積極事證以實其
      說，益足認系爭土地之移轉所有權登記，並非通謀虛偽意
      思表示。
    (四)另上訴人農糧署南區分署主張上訴人丁○○、己○○與上
      訴人甲○○間之借款利息及手續費高達65萬元，顯違反民
      法關於巧取利益禁止規定，應認其等間如附表一(二)所示 7
      筆、附表二編號3 所示土地之設定抵押權行為，係基於通
      謀虛偽意思表示所為應無效乙節。因上訴人己○○向上訴
      人甲○○借款雖為350 萬元，然衡諸上訴人己○○所陳報
      有關該借款之利息及手續費：「利息：3 分、每月利
      息：105,000元、事先預扣3個月利息：315,000 元、
      介紹費8%：280,000元、代書費等：55,000 元、上訴人
      己○○實際拿到2,745,000 元。」等內容（見原審重訴卷
      第193 頁），再揆之經由代書向金主借款恆須收取介紹費
      ，且先由借款預扣利息之一般借款習慣，足認上訴人己○
      ○於扣除利息及手續費後，實際僅取得借款金額2,745,00
      0 元，亦與時下社會借款常情無違；至該借款有無違反民
      法關於巧取利益，依最高法院44年台上字第1165號判例意
      旨，亦僅屬上訴人甲○○對此有無返還借款請求權之問題
      ，要難憑此認定系爭抵押權設定登記為通謀虛偽意思表示
      。況上訴人丁○○、己○○為擔保與上訴人甲○○間上揭
      350萬元債權債務關係，分別提供其等如附表一(二)所示7筆
      土地擔保債權額300萬元，及附表二編號3所示土地擔保債
      權額50萬元，共設定 350萬元之抵押權予上訴人甲○○，
      復有臺南縣歸仁地政事務所歸地字第057080號土地登記申
      請書及其附件影本、其他特約事項契約書，及臺南縣麻豆
      地政事務所96南麻字 40180號土地登記申請書及其附件影
      本、其他特約事項契約書存卷可佐（見原審重訴卷第59至
      70頁），益足認上訴人己○○、丁○○以如附表一(二)所示
      7筆土地、及附表二編號3所示土地，資為向上訴人甲○○
      借款之擔保，並設定與債權額相符之抵押權，應屬基於雙
      方意思表示合致，並無通謀虛偽意思表示之情事。上訴人
      農糧署南區分署徒以系爭借款手續費高達65萬元，違反民
      法關於巧取利益禁止規定，遽認上揭抵押權設定登記係通
      謀虛偽意思表示，同無足取。
    (五)至上訴人農糧署南區分署另主張系爭借款辦理上揭抵押權
      設定登記時，上訴人丁○○再以其所有如附表二編號3 所
      示土地，為上訴人甲○○設定權利價值1 萬元之地上權登
      記，僅係為供其等間借款債權之擔保，並非實際將該土地
      供上訴人甲○○為建築等使用，亦應認屬通謀虛偽意思表
      示乙節。因據附表二編號3 所示土地之地上權設定契約書
      (10)申請登記以外之約定事項欄，既已記載：「約定使用方
      法：供建築用」等語，而有臺南縣麻豆地政事務所96南麻
      字40190 號土地登記申請書及其附件影本足按（見原審重
      訴卷第75頁），顯見上訴人丁○○與甲○○對於附表二編
      號3 所示土地之使用方式，已明確約定為供建築之用，核
      與民法第832 條關於地上權設定之規定相符，至上訴人甲
      ○○取得如附表二編號3 所示土地之地上權登記後，是否
      立即充供建築使用，並不影響其地上權之成立及效力。況
      上訴人農糧署南區分署認上訴人甲○○取得之地上權，並
      非供建築使用而僅係擔保借款云云，亦未舉出其他證據以
      實其說。是上訴人農糧署南區分署執此認該地上權之設定
      ，亦屬通謀虛偽意思表示，仍無足取。
八、上訴人農糧署南區分署得依詐害債權之法律關係，備位請求
    撤銷如附表一(三)所示12筆土地買賣移轉、附表一(二)所示7 筆
    土地抵押權設定、附表二編號3 所示土地抵押權及地上權設
    定之債權及物權行為，及塗銷各該土地所有權移轉登記、抵
    押權及地上權設定登記：
    (一)上訴人農糧署南區分署行使本件撤銷訴權未逾1 年之除斥
      期間：
    1.按民法第244條第1項之撤銷訴權，依同法第245 條規定，
      自債權人知有撤銷原因時起，1 年間不行使而消滅。該項
      法定期間為除斥期間，其時間經過權利即告消滅。此項除
      斥期間有無經過，縱未經當事人主張或抗辯，法院亦應先
      為調查認定，以為判斷之依據；又民法第245 條規定，前
      條之撤銷權，自債權人知有撤銷原因時起，1 年間不行使
      ，或自行為時起，經過10年而消滅。法文既係規定「知」
      ，而非「可得而知」，應係指明知而言，如當事人間就知
      悉之時間有所爭執，自應由債務人就債權人知悉在前之事
      實，負舉證責任。最高法院分別著有85年台上字第1941號
      、72年台上字第1428號判例在案。
    2.如附表一(三)所示12筆土地所有權移轉登記、附表一(二)所示
      7筆土地、及附表二編號3所示土地設定抵押權及地上權登
      記之時間，分別為96年3月29日、及96年5月17日，既為兩
      造所不爭執，並有上揭麻豆及歸仁地政事務所之土地登記
      申請書、土地登記第一類謄本等件附卷足稽，固堪認上訴
      人農糧署南區分署於96年間，應已知各該土地所有權移轉
      登記、抵押權及地上權設定登記等事宜，惟尚無從得知上
      訴人己○○、丁○○與戊○○、甲○○間之債權究係若干
      、何時成立、及移轉所有權、設定抵押權及地上權時是否
      有對價關係，而得以確認各該債權是否確有害及其債權之
      事實，已難謂上訴人農糧署南區分署對於各該土地移轉所
      有權、設定抵押權及地上權之物權行為，是否已危害其債
      權而具有可得撤銷之原因。且因債權人依民法第244 條所
      為之撤銷權，除以債務人所為之法律行為有效成立，尚須
      「知悉」詐害債權，其除斥期間方開始進行，與通謀虛偽
      意思表示所為之法律行為自始無效有間，自難以法律行為
      作成時，即認債權人於斯時為「知悉」債務人所為法律行
      為有詐害債權之時間點。本件上訴人農糧署南區分署主張
      其原係認定上訴人己○○、丁○○與上訴人戊○○、甲○
      ○間，就各該土地所有權移轉登記、抵押權及地上權設定
      登記等債權及物權行為，均屬通謀虛偽意思表示，遂於96
      年10月間具狀向臺灣臺南地方法院檢察署提出刑事偽造文
      書之告訴，嗣經上訴人己○○等向該檢察署提出實際資金
      流向後，經檢察官於97年5月5日及97年8 月18日之偵查過
      程中，始得悉各該土地所有權移轉登記、抵押權及地上權
      設定登記之債權及物權行為，係有詐害債權情事，旋於97
      年8 月27日提起本件民事訴訟各情，既有其提出之刑事告
      訴狀、檢察署刑事傳票、及上訴人農糧署內部函文在卷為
      憑（見原審重訴卷第220至227頁）。足證上訴人農糧署南
      區分署提起本件民事訴訟前，主觀上原係認定各該土地所
      有權移轉登記、抵押權及地上權設定登記等行為，係通謀
      虛偽意思表示而無效，即無再主張上訴人己○○、丁○○
      與上訴人戊○○、甲○○間有詐害債權之認知，而係遲至
      97年5 月間在檢察官偵查中，始悉有詐害債權情事。而上
      訴人農糧署南區分署旋於97年8 月27日，向原法院對上訴
      人己○○、丁○○、戊○○、甲○○提起本件訴訟，既有
      蓋原法院該日收文日期章之民事起訴狀附卷為證（見原審
      補字卷第3頁），顯未逾行使撤銷訴權1年之除斥期間無疑
      。
    3.至上訴人己○○、丁○○、戊○○、甲○○等人，以各該
      土地分別於96年3 月29日移轉所有權登記予上訴人戊○○
      、96年5 月17日設定抵押權及地上權予上訴人甲○○，及
      上訴人戊○○於96年6 月提起請求塗銷抵押權登記等由，
      認上訴人農糧署南區分署於96年7 月前，應已悉各該土地
      所有權移轉登記、抵押權及地上權設定登記各情，應據此
      起算其撤銷權之除斥期間乙節，因與上揭採認事證理由不
      符，尚無足採。另上訴人丁○○等雖又辯稱上訴人農糧署
      南區分署於96年8月間，即查封如附表一(二)所示7筆土地及
      附表二編號3 所示土地，應認其斯時已悉各該土地另設有
      第二順位抵押權，而開始起算1 年之除斥期間云云。然依
      上揭土地登記申請書及土地登記謄本內容，並無從得知上
      訴人丁○○與甲○○間之債權究係若干、何時成立、及設
      定抵押權及地上權時是否有對價關係，亦無從得知如附表
      一(二)所示7筆土地、及附表二編號3所示土地拍賣後，是否
      足以清償上訴人農糧署南區分署之債務，以確認該債權是
      否有害及上訴人農糧署南區分署債權之事實，是上訴人農
      糧署南區分署雖於96年8 月已查封各該土地，亦難憑推其
      斯時已知各該土地之抵押權設定行為，已害及其債權而具
      有可得撤銷之原因存在，而得為上訴人丁○○等有利之認
      定。
    (二)如附表一(三)所示12筆土地所有權移轉登記部分：
    1.按民法第244 條所謂有害債權，指債務人減少其積極財產
      ，如讓與所有權、設定他物權、免除債權等，或增加消極
      財產如承擔債務，因而足以減少其一般財產，削弱共同擔
      保，使債權受有損害而不能完全受清償而言，債務人有此
      行為，通稱為詐害債權行為或詐害行為。又按債務人所有
      之財產除對於特定債權人設有擔保物權外，應為一切債務
      之總擔保，倘債務人財產已不足清償一切債務，而竟將財
      產出賣與人（縱獲相當對價），且非用以清償具有優先受
      償權之債務，對於普通債權人，即難謂無詐害行為。最高
      法院分別著有48年台上字第1750號、51年台上字第302 號
      判例在案。
    2.上訴人己○○移轉如附表一(三)所示12筆土地予上訴人戊○
      ○，用以抵償上訴人戊○○代償其積欠上訴人農糧署南區
      分署之債務，並約定以總價5,017,490 元折價抵償，與各
      該土地於96年公告現值總額5,203,610 元，及經癸○不動
      產事務所估價，96年3月26日總價值5,578,000元，97年11
      月20日總價值5,299,000 元，雖有價差然仍尚屬相當，既
      如上述，堪認為各該土地所有權移轉登記係有對價關係。
      然因上訴人戊○○係於92年6 月18日，即已代償上訴人己
      ○○與上訴人農糧署南區分署間之債務4,958,928 元，斯
      時並未立即約定以如附表一(三)所示12筆土地充供買賣價金
      之交付，是該代償行為其性質應屬「借貸」關係，即上訴
      人戊○○斯時對上訴人己○○僅取得債權，而成為其普通
      債權人；而上訴人己○○之所有財產，除對於特定債權人
      設有擔保物權外，本應為一切債務之總擔保，無擔保債權
      人就債務人之財產均有受償之權利，況上訴人己○○之總
      財產如附表一(一)所示土地總價值為21,942,226元，扣除如
      附表一(三)所示12筆土地5,577, 900元後，顯已減少不足清
      償對上訴人農糧署南區分署之債務甚明。準此上訴人己○
      ○以如附表一(三)所示12筆土地抵償上訴人戊○○之無擔保
      普通債權，而移轉各該土地所有權予上訴人戊○○名下，
      縱該土地移轉行為具有相當之對價，已難謂無損害就如附
      表一(三)所示12筆土地有擔保債權之上訴人農糧署南區分署
      。上訴人戊○○空言辯稱上訴人農糧署南區分署之債權不
      受影響，已無足取。次觀上訴人戊○○係於92年6 月18日
      ，即已代償上訴人己○○與上訴人農糧署南區分署間之債
      務，乃上訴人蔡陳惜卻遲至96年3 月29日，始以買賣為原
      因，而以如附表一(三)所示12筆土地作價抵償債務，則自上
      訴人戊○○於92年6月18日代償債務，至96年3月29日移轉
      如附表一(三)所示12筆土地，期間長達近4 年之久，且代償
      金額高達4,958,928元之情形下，何以遲至96年3月29日始
      以如附表一(三)所示12筆土地作價，而需多付長達4 年高達
      2,181,928 元之利息，亦與常情有違；況上訴人戊○○既
      為上訴人己○○代償債務，復明知上訴人己○○無力續還
      尚積欠上訴人農糧署南區分署之債務，益徵上訴人己○○
      與戊○○二人，係為圖保留如附表一(三)所示12筆土地所有
      權，免遭上訴人農糧署南區分署及其他債權人追償，始移
      轉如附表一(三)所示12筆土地之所有權至明。而上訴人己○
      ○移轉如附表一(三)所示12筆土地之所有權予上訴人戊○○
      ，既係單獨以之清償對上訴人戊○○之無擔保債務，而非
      用以清償具有優先受償權之債務，此任意處分財產之行為
      ，顯係有害有擔保債權之上訴人農糧署南區分署及其他債
      權人之權利，且上訴人戊○○復明知該情，則系爭土地移
      轉登記行為，應屬明知損害債權人之詐害債權行為，洵堪
      認定。
    3.上訴人戊○○雖辯稱上訴人農糧署南區分署，係如附表一
      (三)所示12筆土地之抵押權人，上訴人戊○○尚須承受該抵
      押權金額，上訴人農糧署南區分署之抵押債權不受影響，
      應無侵害其債權情事云云。然上訴人戊○○就如附表一(三)
      所示12筆土地，對上訴人農糧署南區分署提起確認抵押債
      權不存在之訴，經原法院另案97年度訴字第1300號判決，
      上訴人農糧署南區分署就該12筆土地抵押債權僅於1,896,
      310 元之範圍存在，並經本院98年度上字第28號判決駁回
      上訴在案，既有該判決書附於原審卷足稽，而如附表一(三)
      所示12筆土地，依上揭鑑定價格則為5,299,000 元，上訴
      人農糧署南區分署所得優先受償之抵押債權亦僅於1,896,
      310 元之範圍，至其他無擔保債權就超過該金額之土地價
      值，即因上訴人己○○與上訴人戊○○之移轉行為而無從
      受償，顯已害及上訴人農糧署南區分署之債權至明，上訴
      人戊○○執此抗辯，當無足取。從而上訴人農糧署南區分
      署主張依民法第244條第2項規定，請求上訴人己○○與上
      訴人戊○○就如附表一(三)所示12筆土地，於96年3 月29日
      以買賣為登記原因，所為之所有權移轉登記之債權行為及
      物權行為，均應予撤銷，並為塗銷登記，洵屬有據，應予
      准許。
    (三)如附表一(二)所示7筆土地抵押權、及附表二編號3所示土地
      抵押權及地上權設定登記部分：
    1.按債務人以其所有之不動產設定抵押權，同時向他人借貸
      款項，其設定抵押權之行為，固屬有償行為，若先有債權
      之存在而於事後為之設定抵押權者，如無對價關係，即屬
      無償行為，倘有害及債權，則債權人自得依民法第244 條
      第1項規定予以撤銷之，最高法院著有51年度台上字第352
      8號判決意旨足參。
    2.卷查上訴人甲○○於96年5 月16日，即對上訴人己○○、
      丁○○有350 萬元之債權，並於同月17日由上訴人己○○
      設定如附表一(二)所示7 筆土地之抵押權登記，及由上訴人
      丁○○設定如附表二編號3 所示之土地抵押權及地上權予
      上訴人甲○○各情，既有高雄市第三信用合作社以甲○○
      為發票人，支票號碼壬○○○○○○○○○、發票日期96年5 月16日
      之支票1 張、及系爭土地登記申請書、土地登記第一類謄
      本等件在卷足憑（見原審重訴卷第 104、60、61、77、78
      頁），固足認上訴人己○○、丁○○與上訴人甲○○間，
      確有同時向他人借貸款項及設定抵押權之有償行為無訛。
      又上訴人己○○、丁○○對於上訴人甲○○確有350 萬元
      之債務，既有如上述，且依上訴人丁○○在原審所陳稱：
      「我向甲○○借350萬元，扣除利息及手續費實際拿到285
      萬元，全數清償給戊○○，戊○○幫我向上訴人農糧署南
      區分署清償4,958,928元，我還他285萬元，我還有欠戊○
      ○錢。」等語，固亦足認上訴人己○○、丁○○向上訴人
      甲○○所借之350 萬元，係用以清償上訴人戊○○上揭代
      償上訴人己○○對上訴人農糧署南區分署之債務，此復經
      上訴人丁○○在原審自承在卷（見原審重訴卷第103 頁）
      。惟上訴人戊○○為上揭代償債務後，已成為上訴人己○
      ○、丁○○之普通債權人，上訴人己○○、丁○○之所有
      財產除對於特定債權人設有擔保物權外，本應為一切債務
      之總擔保，乃上訴人己○○、丁○○卻為清償上訴人戊○
      ○債務，而向上訴人甲○○借款，並單獨以其等所有如附
      表一(二)所示7筆土地、及附表二編號3所示土地，設定抵押
      權及地上權予上訴人甲○○，而非用以清償具有優先受償
      權之上訴人農糧署南區分署債務，此任意處分財產之行為
      顯係有害其他債權人之權利，並減少上訴人己○○、丁○
      ○之財產，堪認上訴人己○○、丁○○就如附表一(二)所示
      7筆土地、及附表二編號3所示土地設定抵押權及地上權予
      上訴人甲○○，顯有詐害上訴人農糧署南區分署債權之情
      事。況上訴人甲○○明知上訴人己○○、丁○○二人，係
      以上揭款項清償上訴人戊○○之債務，亦據上訴人丁○○
      在原審具狀陳稱：「…當初甲○○提議要求上訴人清償行
      政院農糧署第一順位抵押權金額932,800 元，而要登記為
      第一順位抵押權人，伊遂當面告知尚積欠農糧署龐大債務
      ，…甲○○得知伊與農糧署間的債權債務關係後，當下亦
      同意為第二順位抵押權人…」等語，而有上訴人丁○○99
      年2月22日民事陳報狀在卷可佐（見本院卷第175頁），核
      與附表一(二)所示7 筆土地之抵押權登記情形相符；再參諸
      上訴人甲○○借款予上訴人己○○、丁○○時，非但約定
      高達3分之利息，並事先預扣3個月利息計315,000 元，尚
      要負擔介紹費8%之280,000元及代書費55,000 元，上訴人
      己○○、丁○○並未實際取得350 萬元等情，益徵上訴人
      丁○○指稱上訴人甲○○明知上訴人己○○、丁○○等人
      ，尚積欠上訴人農糧署南區分署龐大債務乙節，核屬實情
      。上訴人甲○○空言否認知情，當無足取。從而上訴人農
      糧署南區分署主張依民法第244條第2項規定，請求上訴人
      己○○與上訴人甲○○就如附表一(二)所示7 筆土地，於96
      年5 月17日所為抵押權設定登記之債權及物權行為，均應
      予撤銷，並塗銷登記；及上訴人丁○○與上訴人甲○○就
      如附表二編號3所示土地，於96年5月17日所為之抵押權及
      地上權設定登記之債權及物權行為，均應予撤銷，並塗銷
      登記，均屬有據，應予准許。
九、綜上所述，上訴人農糧署南區分署先位之訴，為無理由，不
    應准許。其備位之訴則為有理由，應予准許。原審判決駁回
    上訴人農糧署南區分署之先位請求，並准其備位請求，判命
    ：上訴人己○○與上訴人戊○○間，就如附表一(三)所示12筆
    土地以買賣為原因之債權行為及所有權移轉登記物權行為應
    予撤銷，並塗銷該所有權移轉登記；上訴人己○○與上訴人
    甲○○間，就如附表一(二)所示7 筆土地所為抵押權設定登記
    之債權及物權行為應予撤銷，並塗銷該抵押權設定登記；上
    訴人丁○○與上訴人甲○○間，就如附表二編號3 所示土地
    所為抵押權及地上權設定登記之債權及物權行為應予撤銷，
    並塗銷各該抵押權及地上權設定登記（以上各該撤銷行為及
    塗銷登記均詳如原判決主文內容），經核認事用法並無不合
    。兩造各就其敗訴部分上訴，執詞指摘原判決對其不利部分
    不當，求予廢棄改判，均為無理由，均應予駁回。
十、又本件事證已臻明確，兩造其餘主張陳述及攻擊防禦方法，
    核與判決之結果不生影響，爰不逐一論述。
十一、據上論結，本件兩造上訴均為無理由，應依民事訴訟法第
      463條、第385 條第1項前段、第449條第1項、第78條、第
      85條第1項前段，判決如主文。
中    華    民    國    99    年     3     月     9   日
                  民事第一庭  審判長法  官  丁振昌
                                    法  官  高明發
                                    法  官  林永茂
上為正本係照原本作成。
如對本判決上訴，須於判決送達後20日內向本院提出上訴狀，未
表明上訴理由者，應於上訴後20日內，向本院提出理由書（須附
繕本）。依法須繳納裁判費並應委任律師為訴訟代理人，始得上
訴。
中    華    民    國    99    年    3    月     11    日
                                    書記官  謝素嬿
【附記】
民事訴訟法第466條之1：
(1)對於第二審判決上訴，上訴人應委任律師為訴訟代理人。但上
  訴人或其法定代理人具有律師資格者，不在此限。
(2)上訴人之配偶、三親等內之血親、二親等內之姻親，或上訴人
  為法人、中央或地方機關時，其所屬專任人員具有律師資格並
  經法院認為適當者，亦得為第三審訴訟代理人。
民事訴訟法第466條之2第1項：
  上訴人無資力委任訴訟代理人者，得依訴訟救助之規定，聲請
  第三審法院為之選任律師為其訴訟代理人。
附表一(一)：己○○之總財產
┌──┬───────────────────┬──────┬──────┐
│編號│    財    產    明    細              │財產價值    │ 備  註     │
│    │                                      │（新臺幣）  │            │
├──┼───────────────────┼──────┼──────┤
│ 01 │臺南縣柳營鄉子○村14鄰389號房屋       │   935,900元│未設定抵押權│
├──┼───────────────────┼──────┼──────┤
│ 02 │臺南縣官田鄉丑○村4鄰26號房屋         │     2,320元│未設定抵押權│
├──┼───────────────────┼──────┼──────┤
│ 03 │臺南縣柳營鄉○○○段3069號土地        │ 1,293,000元│未設定抵押權│
├──┼───────────────────┼──────┼──────┤
│ 04 │臺南縣官田鄉鎮丑○小段300號土地   │   128,700元│未設定抵押權│
├──┼───────────────────┼──────┼──────┤
│ 05 │臺南縣官田鄉鎮丑○小段446-34號土地│    92,400元│未設定抵押權│
├──┼───────────────────┼──────┼──────┤
│ 06 │臺南縣仁德鄉○○段216號土地           │   188,856元│共同設定擔│
├──┼───────────────────┼──────┤保債權額 300│
│ 07 │臺南縣仁德鄉○○段226號土地           │   792,634元│萬元抵押權予│
├──┼───────────────────┼──────┤甲○○      │
│ 08 │臺南縣仁德鄉○○段227號土地           │ 9,206,242元│7 筆土地總│
├──┼───────────────────┼──────┤價值13,862,0│
│ 09 │臺南縣仁德鄉○○段227-1號土地         │   124,684元│06元        │
├──┼───────────────────┼──────┤            │
│ 10 │臺南縣仁德鄉○○段252號土地           │ 1,073,966元│            │
├──┼───────────────────┼──────┤            │
│ 11 │臺南縣仁德鄉○○段252-1號土地         │   152,622元│            │
├──┼───────────────────┼──────┤            │
│ 12 │臺南縣仁德鄉○○段263號土地           │ 2,323,002元│            │
├──┼───────────────────┼──────┼──────┤
│ 13 │中央葉貿易有限公司投資                │    50,000元│未設定抵押權│
├──┼───────────────────┼──────┼──────┤
│ 14 │臺南縣官田鄉○○段135號土地           │    78,800元│12筆土地移轉│
├──┼───────────────────┼──────┤登記予戊○○│
│ 15 │臺南縣官田鄉○○段135-1號土地         │   270,300元│，總價值5,57│
├──┼───────────────────┼──────┤7,900元     │
│ 16 │臺南縣官田鄉○○段136號土地           │ 1,231,600元│            │
├──┼───────────────────┼──────┤            │
│ 17 │臺南縣官田鄉○○段138號土地           │   291,800元│            │
├──┼───────────────────┼──────┤            │
│ 18 │臺南縣官田鄉○○段140號土地           │    11,800元│            │
├──┼───────────────────┼──────┤            │
│ 19 │臺南縣官田鄉○○段141號土地           │    14,000元│            │
├──┼───────────────────┼──────┤            │
│ 20 │臺南縣官田鄉○○段337號土地           │   602,800元│            │
├──┼───────────────────┼──────┤            │
│ 21 │臺南縣官田鄉○○段483號土地           │   292,600元│            │
├──┼───────────────────┼──────┤            │
│ 22 │臺南縣官田鄉○○段484號土地           │    76,800元│            │
├──┼───────────────────┼──────┤            │
│ 23 │臺南縣官田鄉○○段487號土地           │   843,700元│            │
├──┼───────────────────┼──────┤            │
│ 24 │臺南縣官田鄉○○段762號土地           │   166,600元│            │
├──┼───────────────────┼──────┤            │
│ 25 │臺南縣官田鄉○○段763號土地           │ 1,697,100元│            │
├──┴───────────────────┴──────┼──────┤
│                                      財產總額21,942,226元│            │
└─────────────────────────────┴──────┘
附表一(二)：己○○設定抵押權予甲○○之財產
┌──┬───────────────────┬──────┬──────┐
│編號│    不    動    產    明    細        │財 產 價 值 │  備    註  │
│    │                                      │（新臺幣）  │            │
├──┼───────────────────┼──────┼──────┤
│ 01 │臺南縣仁德鄉○○段216號土地           │   188,856元│臺南縣歸仁地│
├──┼───────────────────┼──────┤政事務所於96│
│ 02 │臺南縣仁德鄉○○段226號土地           │   792,634元│年5 月17日以│
├──┼───────────────────┼──────┤歸地字第0570│
│ 03 │臺南縣仁德鄉○○段227號土地           │ 9,206,242元│80號收件為抵│
├──┼───────────────────┼──────┤押權設定登記│
│ 04 │臺南縣仁德鄉○○段227-1號土地         │   124,684元│擔保金額300 │
├──┼───────────────────┼──────┤萬元        │
│ 05 │臺南縣仁德鄉○○段252號土地           │ 1,073,966元│            │
├──┼───────────────────┼──────┤            │
│ 06 │臺南縣仁德鄉○○段252-1號土地         │   152,622元│            │
├──┼───────────────────┼──────┤            │
│ 07 │臺南縣仁德鄉○○段263號土地           │ 2,323,002元│            │
└──┴───────────────────┴──────┴──────┘
附表一(三)：己○○移轉所有權予戊○○之財產
┌──┬───────────────────┬──────┬──────┐
│編號│    不    動    產    明    細        │財 產 價 值 │  備    註  │
│    │                                      │（新臺幣）  │            │
├──┼───────────────────┼──────┼──────┤
│ 01 │臺南縣官田鄉○○段135號土地           │    78,800元│臺南縣麻豆地│
├──┼───────────────────┼──────┤政事務所於96│
│ 02 │臺南縣官田鄉○○段135-1號土地         │   270,300元│年3月29日以9│
├──┼───────────────────┼──────┤6南麻字第239│
│ 03 │臺南縣官田鄉○○段136號土地           │ 1,231,600元│60、40180、4│
├──┼───────────────────┼──────┤0190號收件為│
│ 04 │臺南縣官田鄉○○段138號土地           │   291,800元│所有權移轉登│
├──┼───────────────────┼──────┤記          │
│ 05 │臺南縣官田鄉○○段140號土地           │    11,800元│            │
├──┼───────────────────┼──────┤            │
│ 06 │臺南縣官田鄉○○段141號土地           │    14,000元│            │
├──┼───────────────────┼──────┤            │
│ 07 │臺南縣官田鄉○○段337號土地           │   602,800元│            │
├──┼───────────────────┼──────┤            │
│ 08 │臺南縣官田鄉○○段483號土地           │   292,600元│            │
├──┼───────────────────┼──────┤            │
│ 09 │臺南縣官田鄉○○段484號土地           │    76,800元│            │
├──┼───────────────────┼──────┤            │
│ 10 │臺南縣官田鄉○○段487號土地           │   843,700元│            │
├──┼───────────────────┼──────┤            │
│ 11 │臺南縣官田鄉○○段762號土地           │   166,600元│            │
├──┼───────────────────┼──────┤            │
│ 12 │臺南縣官田鄉○○段763號土地           │ 1,697,100元│            │
└──┴───────────────────┴──────┴──────┘
附表二：丁○○之總財產
┌──┬───────────────┬──────┬──────────┐
│編號│    財    產    明    細      │財產價值    │ 備  註             │
│    │                              │（新臺幣）  │                    │
├──┼───────────────┼──────┼──────────┤
│ 01 │臺南縣官田鄉寅○村17鄰101號房 │     5,900元│未設定抵押權        │
│    │屋                            │            │                    │
├──┼───────────────┼──────┼──────────┤
│ 02 │臺南縣大內鄉○○段1595號土地  │ 1,518,900元│未設定抵押權        │
├──┼───────────────┼──────┼──────────┤
│ 03 │臺南縣大內鄉○○段1595-3號土地│ 1,915,400元│設定擔保債權額50萬│
│    │                              │            │  元抵押權及權利價值│
│    │                              │            │  1 萬元之地上權予沈│
│    │                              │            │  政侃              │
│    │                              │            │臺南縣麻豆政事務所│
│    │                              │            │  於96年5 月17日以96│
│    │                              │            │  南麻字040180號收件│
│    │                              │            │  為抵押權設定登記及│
│    │                              │            │  96南麻字第040190號│
│    │                              │            │  收件為地上權登記  │
├──┼───────────────┼──────┼──────────┤
│ 04 │Mercury 卯○○○○○○○汽車          │         0元│未設定抵押權        │
├──┼───────────────┼──────┼──────────┤
│ 05 │中華 辰○○○○○○○汽車             │         0元│未設定抵押權        │
├──┼───────────────┼──────┼──────────┤
│ 06 │Benz 巳○○○○○○○汽車             │         0元│未設定抵押權        │
├──┼───────────────┼──────┼──────────┤
│ 07 │三陽 午○○○○○○汽車              │         0元│未設定抵押權        │
├──┼───────────────┼──────┼──────────┤
│ 08 │中央葉貿易有限公司投資        │    50,000元│未設定抵押權        │
├──┴───────────────┴──────┼──────────┤
│                               財產總額3,490,200元│                    │
└─────────────────────────┴──────────┘


司法院資訊處製作；財團法人民間司法改革基金會備份。
